臺灣高雄地方法院民事判決　九十二年度重訴字第六五七號
　　原　　　告　丁○○
　　　　　　　　丙○○
　　　　　　　　甲○○
　　　　　　　　戊○○
　　兼　共　同
　　訴訟代理人　乙○○
　　被　　　告　己○○
　　　　　　　　庚○○
當事人間租佃爭議事件，本院於民國九十三年六月十八日言詞辯論終結，判決如左：
    主      文
被告己○○應將坐落高雄縣大社鄉○○○段第二二八之一至二二八之四地號土地，如
附圖所示Ｂ、Ｂ１、Ｂ２之部分（面積合計四百五十平方公尺），返還原告；被告庚
○○應將同地段、地號土地，如附圖所示Ｄ、Ｄ１、Ｄ２之部分（面積合計三百四十
六平方公尺）返還原告。
原告其餘之訴駁回。
訴訟費用由被告負擔三分之一，餘由原告負擔。
    事實及理由
一、本件原告起訴時僅列己○○一人為被告，而求為判決「被告己○○應將坐落高雄
    縣大社鄉○○○段第二二八之一至二二八之四地號土地（即附圖所示Ａ、Ａ１至
    Ｆ等部份）返還原告」，嗣於訴訟進行中，在被告同意下（卷一四七頁），預備
    追加庚○○為被告，並備位為「被告己○○應將坐落高雄縣大社鄉○○○段第二
    二八之一至二二八之四地號土地，如附圖所示Ｂ、Ｂ１、Ｂ２之部分（面積合計
    四百五十平方公尺）返還原告；另被告庚○○應將同地段、地號土地，如附圖所
    示Ｄ、Ｄ１、Ｄ２之部分（面積合計三百四十六平方公尺）返還原告」之請求，
    核合於民事訴訟法第二百五十五條第一項第一款之規定，自應准許，先予敘明。
二、原告主張：原告與被告己○○之祖父早於民國三十八年間，即就坐落高雄縣大社
    鄉○○○段第二二八之一至之四地號土地（以下簡稱系爭耕地，即附圖Ａ、Ａ１
    至Ｆ等部份），成立耕地三七五租約（以下簡稱系爭租約），嗣原告與被告己○
    ○分別繼承，而為系爭租約之現當事人。七、八十餘年間，大社鄉公所在未給予
    土地所有人任何補償下，即逕將其中第二二八之二地號土地，如附圖所示Ｂ２、
    Ｃ２二部分，及第二二八之四地號土地，如附圖所示Ａ１、Ｂ１、Ｃ１、Ｄ１、
    Ｅ、Ｆ六部分，全數闢建為人行步道，而不能再為耕作利用，惟系爭租約仍有效
    存續。詎被告己○○竟自不詳時日起，私下切割、轉租系爭耕地，而將附圖所示
    Ａ、Ａ１二部分轉租予訴外人許益源，將附圖所示Ｃ、Ｃ１、Ｃ２三部分轉租予
    許福源，將附圖所示Ｄ、Ｄ１、Ｄ２三部分轉租予庚○○，將附圖所示Ｅ、Ｅ１
    二部分轉租予許枝法，及將附圖所示Ｆ部分轉租予許福添，被告己○○擅自將耕
    地一部轉租他人之行為，已構成系爭租約無效之事由，原告依法本得收回系爭耕
    地之全部。縱認系爭耕地自始乃被告與許益源、許福源、許枝法、許福添等六人
    各自承租其等現使用之部分，因被告己○○曾有僱用他人代為耕作或無償讓與他
    人耕作逾一年以上之事實，另被告庚○○也曾於九十年元月間，在附圖所示Ｄ２
    之部分，搭建一層樓鐵皮屋一間，且在屋上架設廣告招牌，並將屋前走廊出租予
    他人擺設攤位，迄於本件訴訟進行中，方將鐵皮屋及其上招牌等物拆除，是以被
    告己○○、庚○○二人均有未自任耕作之情形，原告亦可依法收回二人各自實際
    承租之部分。嗣經調解、調處無效，為此本於所有權返還請求權之規定，先位求
    為判決：被告己○○應將坐落高雄縣大社鄉○○○段第二二八之一至二二八之四
    地號土地（即附圖所示Ａ、Ａ１至Ｆ等部份）返還原告；如認先位請求為無理由
    ，則備位求為判決：被告己○○應將坐落高雄縣大社鄉○○○段第二二八之一至
    二二八之四地號土地，如附圖所示Ｂ、Ｂ１、Ｂ２之部分（面積合計四百五十平
    方公尺）返還原告；另被告庚○○應將同地段、地號土地，如附圖所示Ｄ、Ｄ１
    、Ｄ２之部分（面積合計三百四十六平方公尺）返還原告。
三、被告則以：系爭租約係基於登記便利之考量，才在各利害關係人之同意下，陸續
    由被告己○○之祖父、父親擔任系爭租約名義上唯一之承租人，實則系爭耕地之
    承租狀況，自始即為許益源承租如附圖所示Ａ、Ａ１之部分，被告己○○承租如
    附圖所示Ｂ、Ｂ１、Ｂ２三部分，許福源承租如附圖所示Ｃ、Ｃ１、Ｃ２三部分
    ，被告庚○○承租如附圖所示Ｄ、Ｄ１、Ｄ２三部分，許枝法承租如附圖所示Ｅ
    、Ｅ１二部分，許福添承租如附圖所示Ｆ部分，被告己○○並無私下轉租之行為
    。再者，被告己○○就自己實際承租之部分，固曾持續有一年餘之期間，委託他
    人代耕，惟斯時乃係因被告己○○必須照顧生病之父親，勞動力減少始所以致之
    ；至被告庚○○則本預定將鐵皮屋搭建在其所有之另筆同段二二五之七地號水利
    地上，嗣因該筆土地恰與如附圖所示Ｄ２之部分緊鄰且界址不明等故，才誤將鐵
    皮屋搭建在如附圖所示Ｄ２之部分；被告己○○、庚○○二人均非故意不自任耕
    作。被告既無將耕地一部轉租他人之行為，復未故意不自任耕作，則系爭租約均
    仍有效存續，原告要求收回系爭耕地全部之先位請求，及要求收回如附圖所示Ｂ
　　、Ｂ１、Ｂ２、Ｄ、Ｄ１、Ｄ２等部分耕地之備位請求，俱屬無理由等語置辯。
　　均一致求為判決：駁回原告之訴。
四、原告主張其祖父與被告己○○之祖父，早於三十八年間，即就系爭耕地，書立耕
    地三七五租約書面，進而更辦畢登記，嗣經繼承，原告及被告己○○則分別為現
    租約登記之出租人、承租人，惟被告己○○目前僅使用如附圖所示Ｂ、Ｂ１、Ｂ
    ２三部分，其餘如附圖所示之Ａ、Ａ１二部分，Ｃ、Ｃ１、Ｃ２三部分，Ｄ、Ｄ
    １、Ｄ２三部分，Ｅ、Ｅ１二部分，及Ｆ部分，則分別由許益源、許福源、庚○
    ○、許枝法及許福添占有使用中等情，業據提出與所述相符之租約一份（置於卷
    外）為證，並經本院前往現場勘測屬實，製有勘驗筆錄即照片五張附卷足稽（卷
    九四至一００頁），且被告對此不予爭執，自堪信為真實，惟被告另以前揭情辭
    置辯，則本件審理之順序（即爭點）應為：先審認被告己○○是否為系爭耕地之
    唯一承租人，且有分租之行為，致使原告之先位請求為有理由？若認原告之先位
    請求為無理由，則須進一步審認被告己○○、庚○○是否有不自任耕作之情形，
    致使原告之備位請求為有理由？
五、就被告己○○是否為系爭耕地之唯一承租人，且有分租之行為，亦即原告之先位
    請求是否有理由方面，經查：
    被告抗辯系爭耕地之實際承租狀況，本即為許益源承租如附圖所示Ａ、Ａ１之部
    分，被告己○○承租如附圖所示Ｂ、Ｂ１、Ｂ２三部分，許福源承租如附圖所示
    Ｃ、Ｃ１、Ｃ２三部分，被告庚○○承租如附圖所示Ｄ、Ｄ１、Ｄ２三部分，許
    枝法承租如附圖所示Ｅ、Ｅ１二部分，許福添承租如附圖所示Ｆ部分乙節，業據
    提出六人各自之租金收據等件為證（卷三０至四四頁）；並經證人許枝法到庭證
    述：系爭耕地附近一帶土地在日據時代本權屬原告祖父所有，而我父親等人則各
    自向原告父親承租一部分，並持續到現在，一直以來，每個人所承租的位置、面
    積都是固定的，就是每個人現在各自使用、耕作之部分，但因為每個人所承租之
    部分，不一定只集中於同一地號土地，有可能橫跨二筆不同地號土地，且同一地
    號土地也未必僅由一人單獨承租，要逐一如實登記很不方便，所以最初在進行系
    爭耕地之租約登記時，才會以推派代表之方式為之等語（卷六０頁），及另證人
    許徐金即許益源之母、許福源亦到庭證稱：我們現在所使用之土地實際就是我們
    承租的，我們均有個別向原告繳納租金，並一直有耕作之事實等語明確（卷一一
    七、一一三頁）；末參以原告亦自承其自實際管理系爭耕地以來，即一直依循父
    親交代之方式，向被告及許益源等六人個別收租乙節（卷五八頁）；則被告前揭
    所辯應堪信為真實，系爭耕地上Ａ至Ｆ之部份，實係存在六件個別之租約，堪以
    認定。至耕地三七五減租條例第六條第一項固定明：「本條例施行後耕地租約應
    一律以書面為之，租約之訂立、變更、終止或換訂，應由出租人會同承租人申請
    登記」等語，惟該項規定係為保護佃農及謀舉證上便利而設，非謂凡租約之訂立
    、變更、終止或換訂，須經登記，始能生效（最高法院五十一年台上字第二六二
    九號判例意旨參照）。質言之，書面及登記要式之強制，僅係為便利承租人舉證
    之目的而設，尚非耕地租約之成立或生效要件，從而既有之租約書面及登記狀況
    ，本非認定耕地租賃契約關係存否之唯一依據，原告徒執系爭租約書面及登記之
    狀況，即逕主張被告己○○為系爭耕地之唯一承租人，且有私下轉租之情事云云
    ，尚無足取，其進而所為之先位請求，也屬無理由，而應予駁回。
六、就原告之備位請求是否有理由方面，經查：
　(一)原告復主張被告己○○就其實際承租之部分，曾有委託他人代耕，且期間長達年
    餘之事實，業經證人許龍智到庭證述：我幾次巡視耕地時，發現都不是被告己○
    ○親自在耕作，而是一位年紀較長之老先生在耕作等語明確（卷五六頁），且被
    告己○○對此自認（卷五七頁），應堪信為實在，從而被告己○○卻曾有不自任
    耕作之情形已明，其與原告間之耕地租賃關係依法也已歸於無效。至被告己○○
    固辯稱伊係為照顧生病之父親，不得已始託人代耕云云，因現行法文所肯認可託
    人代耕，租約不因而無效之事由，僅限於承租人服兵役之情形，不及於被告己○
    ○前揭所辯；再者，耕地三七五減租條例，有其保護非藉租地耕作無以生存之佃
    農、免受地主剝削之特殊時代目的，今時代背景既已巨變而迥異於先前，自更無
    將該租約不因託人代耕而無效之唯一例外，予以擴大或類推適用之正當依據；是
    以被告此部份所辯縱係屬實，也不影響租約已因其不自任耕作而無效之認定。
　(二)原告另主張被告庚○○就其實際承租之部分，曾搭建有鐵皮屋，並容任他人擺設
    攤位、架設廣告招牌等節，業具提出與所述相符之現場照片八張為證（卷四九至
    五二頁），且被告庚○○對搭建有鐵皮屋一事亦不爭執（卷一一四頁），自堪採
    信，足認被告庚○○亦有不自任耕作之情形，其與原告間之租賃關係，也已告無
    效。又耕地承租人本應查明其承租之界址、範圍，妥為耕作利用，此為承租人依
    法所負之保管義務，被告庚○○先是未善盡其保管責任，繼而執此作為其非刻意
    不自任耕作、租約應仍有效存續之正當化事由，也嫌無據。
　(三)綜上，系爭耕地本即為許益源承租如附圖所示Ａ、Ａ１之部分，被告己○○承租
　　如附圖所示Ｂ、Ｂ１、Ｂ２三部分，許福源承租如附圖所示Ｃ、Ｃ１、Ｃ２三部
　　分，被告庚○○承租如附圖所示Ｄ、Ｄ１、Ｄ２三部分，許枝法承租如附圖所示
　　Ｅ、Ｅ１二部分，許福添承租如附圖所示Ｆ部分，惟被告己○○及庚○○均有不
　　自任耕作之情形，從而被告二人與原告間之租賃契約關係，已歸於無效，被告二
　　人不復繼續占有原承租土地之正當權源。是以原告本於所有物返還請求權之規定
　　，備位請求被告己○○應將坐落高雄縣大社鄉○○○段第二二八之一至二二八之
　　四地號土地，如附圖所示Ｂ、Ｂ１、Ｂ２之部分（面積合計四百五十平方公尺）
　　予以返還，及另被告庚○○應將同地段、地號土地，如附圖所示Ｄ、Ｄ１、Ｄ２
　　之部分（面積合計三百四十六平方公尺）予以返還，屬有理由，應予准許。
七、據上論結，本件原告之訴，一部為有理由，一部為無理由，依民事訴訟法第七十
    九條、第八十五條第一項前段，判決如主文。
中　　　華　　　民　　　國　　九十三　　年　　　七　　　月　　　二　　　日
                                  民事鳳山庭
~B審判長法  官　王伯文
~B      法　官　蔡廣昇
~B      法　官　莊珮吟
正本係照原本作成。
如不服本判決，應於送達後廿日內，向本院提出上訴狀並表明上訴理由，如於本判決
宣示後送達前提起上訴者，應於判決送達後十日內補提上訴理由書（須附繕本）。
中　　　華　　　民　　　國　　九十三　　年　　　七　　　月　　　二　　　日
~B法院書記官　王世雄
